【裁判字號】    88,訴,1892
【裁判日期】    890114
【裁判案由】    重利
【裁判全文】
臺灣板橋地方法院刑事判決                        八十八年度訴字第一八九二號
    公  訴  人  臺灣板橋地方法院檢察署檢察官
    被      告  甲○○
右列被告因重利案件，經檢察官提起公訴（八十八年度偵字第二００九號），本院判
決如左：
    主  文
甲○○共同以乘他人急迫貸以金錢，而取得與原本顯不相當之重利為常業，累犯，處
有期徒刑肆月。
    事  實
一、甲○○前曾因違反麻醉藥品管理條例案件，經本院判處有期徒刑六月確定，於民
    國八十五年二月二十八日易科罰金執行完畢。詎仍不知悔改，竟基於常業重利之
    犯意，自八十七年（起訴書誤繕為八十八年）十一月間起，在臺北縣板橋市○○
    路二十五巷十二號四樓，以月薪新臺幣（下同）二、三萬元受僱於與渠有共同犯
    意聯絡綽號「李先生」、「黃先生」之不詳姓名成年男子，在報紙刊登「身分證
    借錢」之分類廣告，並以00000000號為聯絡電話，乘急需金錢週轉之不
    特人前來借款之際貸以金錢，而從中謀取與原本顯不相當之利息，並以之為常業
    。嗣因乙○○○急須用錢，看到報紙所載之「身分證借錢」之廣告，而打電話與
    甲○○任職之上開不詳名稱公司聯絡，甲○○即於八十七年十一月十九日與「李
    先生」、「黃先生」至乙○○○位於臺北縣中和市○○街四十號二樓之住處，乘
    乙○○○急迫而貸以金錢三萬元，第一期利息七千元先從借款中扣除，實際只交
    付二萬三千元，並扣留乙○○○身分證正本及要乙○○○簽立面額六萬元（起訴
    書誤繕為三萬元）及九萬元之本票各一張，爾後每七天為一期收取六千元利息（
    即每月至少收取二萬四千元之利息，故月息為二萬四千元與乙○○○實得之金額
    －二萬三千元之比例，月息即為百分之一百零四），合計已向乙○○○收取三萬
    七千元利息，以此方式趁乙○○○等不特定人急迫之際，放款圖利，取得與原本
    顯不相當之重利，並以之為常業。嗣於八十七年十二月三十日下午三時三十分許
    ，甲○○奉老闆「李先生」、「黃先生」之指示，到乙○○○位於上址臺北縣中
    和市○○街四十號二樓住處樓下，催討前開面額九萬元本票之票款（起訴書誤繕
    為八萬元），因乙○○○無法立刻給付，斯時「李先生」打電話與甲○○聯絡並
    要乙○○○接聽電話，「李先生」即以加害生命、身體之事恐嚇乙○○○：「如
    不還九萬元，要妳好看。」後，並指示甲○○再向乙○○○恐嚇，甲○○竟另行
    起意，基於與「李先生」恐嚇之犯意聯絡及行為分擔，以加害生命、身體之事恐
    嚇乙○○○：「如不還九萬元，要妳好看。」，使渠心生畏懼，致生危害於安全
    ，乙○○○即向甲○○佯稱欲回樓上住處拿東西，並趁機在住處打電話報警，嗣
    過了十餘分鐘，警方據報趕到，當場逮捕甲○○，斯時甲○○任職之公司有派另
    一名不詳姓名之員工前來幫助催討債款，然卻當場逃逸（甲○○另行起意恐嚇之
    犯行，未經起訴，此部分應移由檢察官另行處理）。
二、案經乙○○○訴由臺北縣警察局中和分局報告臺灣板橋地方法院檢察署檢察官偵
    查起訴。
    理  由
一、訊據被告甲○○固坦承自八十七年十一月間起，以月薪二、三萬元之代價受僱於
    「李先生」、「黃先生」，且告訴人乙○○○曾向渠老闆借錢，渠曾於八十七年
    十二月三十日下午三時三十分許，奉老闆「李先生」、「黃先生」之指示，到告
    訴人乙○○○位於上址臺北縣中和市○○街四十號二樓住處樓下催討六千元之利
    息，惟矢口否認有何常業重利之罪，辯稱：「我只工作二十餘天，且尚未領到薪
    水，縱『李先生』、『黃先生』係開設借錢予他人賺取利息之公司，惟我工作不
    長，故無以之為常業之意。我不知道老闆『李先生』、『黃先生』借錢給告訴人
    收取多少利息？且八十七年十二月三十日下午三時三十分許，我係奉老闆『李先
    生』、『黃先生』之指示，到告訴人乙○○○位於上址臺北縣中和市○○街四十
    號二樓催討六千元之利息債款，並非九萬元。又我並沒有恐嚇過告訴人：『如不
    還九萬元，要妳好看。』之話。」云云。經查：
（一）告訴人乙○○○如何因急須用錢，看到報紙所載之「身分證借錢」之廣告，而
    打電話與被告任職之不詳公司聯絡，被告如何於八十七年十一月十九日與「李先
    生」、「黃先生」至告訴人位於臺北縣中和市○○街四十號二樓之住處，乘告訴
    人急迫而貸以金錢三萬元，第一期利息七千元先從借款中扣除，實際只交付二萬
    三千元，並扣留告訴人身分證正本及要告訴人簽立面額六萬元及九萬元之本票各
    一張，爾後每七天為一期收取六千元利息，合計已向告訴人收取三萬七千元利息
    。嗣於八十七年十二月三十日下午三時三十分許，被告到告訴人乙○○○位於上
    址臺北縣中和市○○街四十號二樓住處樓下催討前開面額九萬元本票之票款，因
    告訴人無法立刻給付，斯時「李先生」打電話與被告聯絡並要告訴人接聽電話，
    「李先生」即以加害生命、身體之事恐嚇告訴人：「如不還九萬元，要妳好看。
    」後，並指示被告再向告訴人恐嚇，被告即基於與「李先生」恐嚇之犯意聯絡及
    行為分擔，以加害生命、身體之事恐嚇告訴人：「如不還九萬元，要妳好看。」
    ，使渠心生畏懼，致生危害於安全，告訴人即向被告佯稱欲回樓上住處拿東西，
    並趁機在住處打電話報警，嗣過了十餘分鐘，警方據報趕到，當場逮捕被告，斯
    時被告任職之公司有派另一名不詳姓名之員工前來幫助催討債款，然卻當場逃逸
    等情，業據告訴人於警訊、偵審中指訴稽詳。故被告實有參與「李先生」、「黃
    先生」所經營之借錢予他人取得與原本顯不相當之利息之犯行，且被告於右開時
    地係向告訴人催討九萬元之票款，並曾恐嚇告訴人：「如不還九萬元，要妳好看
    。」等情，業據告訴人證述如前，故被告空言否認催討九萬元本票債款，及當時
    並無恐嚇之言行，並不足取。
（二）再按刑法所謂常業犯，係指反覆以同種類之行為目的之社會活動之職業性犯罪
    而言，亦即恃犯罪以維生，縱令同時兼操其他職業，仍無礙其為常業犯罪，非謂
    常業犯必須別無其他正當職業始克構成，最高法院八十二年年臺上字第二０七一
    號判例著有明文。觀諸被告受僱於「李先生」、「黃先生」已二十餘日，且受渠
    等之指示同至告訴人處貸款予告訴人，或向告訴人收取利息，且彼等經營相當時
    間等情以觀，被告顯有以之為常業之意，是被告縱令尚有其他職業，或被告尚未
    領到薪水，仍無解渠兼賴重利以維生之事實。是被告顯有以重利為常業之意，當
    無疑義。
綜上諸情參互以析，被告所辯，無非事後畏罪卸責之虛詞，本案事證明確，被告犯行
堪以認定，應予依法論科。
二、按被告所取得之月息，高達百分之一百零四（因被告等人貸與告訴人乙○○○金
    錢三萬元，第一期利息七千元先從借款中扣除，實際只交付二萬三千元，爾後每
    七天為一期收取六千元利息，已如前述，即每月至少收取二萬四千元之利息，故
    月息為二萬四千元與告訴人實得之金額－二萬三千元之比例，月息即為百分之一
    百零四），則被告所取得之利息顯為重利無疑。核被告所為，係犯刑法第三百四
    十五條以乘他人急迫貸以金錢，而取得與原本顯不相當之重利為常業罪。被告就
    前開常業重利罪，與姓名不詳之成年男子「李先生」、「黃先生」間有犯意聯絡
    及行為分擔，為共同正犯。查被告前曾有事實欄所載之犯罪科刑執行情形，有臺
    灣高等法院檢察署刑案紀錄簡覆表在卷可稽，渠受有期徒刑之刑執行完畢後，五
    年以內再犯有期徒刑以上之本罪，為累犯，應依法加重其刑。爰審酌被告所為破
    壞社會融資體系，紊亂經濟秩序非輕，惟被告係受僱員工或受「李先生」、「黃
    先生」指示而為本件之犯行，及被告犯罪之動機、目的、手段、品行、生活狀況
    、智識程度、參與重利犯行僅二十餘日及犯後態度等一切情狀，量處如主文所示
    之刑，以資懲儆。
三、至被告另行起意恐嚇告訴人之行為，是否另涉有刑法第三百零五條罪嫌，公訴人
    既未起訴，本院無從予以審究，此部分應由公訴人另行偵辦，附此敘明。
據上論斷，應依刑事訴訟法第二百九十九條第一項前段，刑法第二十八條、第三百四
十五條、第四十七條，罰金罰鍰提高標準條例第一條前段，判決如主文。
本案經檢察官陳伯厚到庭執行職務。
中      華      民      國    八十九    年      一      月    十四    日
                                      臺灣板橋地方法院刑事第四庭
                                          法  官  許必奇
如不服本判決應於送達後十日內向本院提出上訴狀。
附錄：刑法第三百四十五條。
右正本證明與原本無誤
                                          書記官  高玉彬
中      華      民      國    八十九    年      一      月      十七    日
刑法第三百四十五條
以犯前條之罪為常業者，處五年以下有期徒刑，得併科三千元以下罰金。


司法院資訊處製作；財團法人民間司法改革基金會備份。
